【裁判字號】    89,易,568
【裁判日期】    890411
【裁判案由】    背信
【裁判全文】
臺灣臺中地方法院刑事判決                          八十九年度易字第五六八號
    公  訴  人  臺灣臺中地方法院檢察署檢察官
    被      告  丙○○
    選任辯護人  吳中和律師
    被      告  甲○○
    選任辯護人  林錦隆律師
右列被告等因背信案件，經檢察官提起公訴（八十八年度偵字第一六ＯＯ九號），本
院判決如左：
    主  文
丙○○、甲○○均無罪。
    理  由
一、公訴意旨略以：被告丙○○原係乙○○○○行臺中分行職員，嗣派駐於臺中市國
    寶證券股份有限公司（下稱國寶證券公司）乙○○○○行臺中分行收付處任高級
    專員，被告甲○○為該收付處之櫃員，均係受乙○○○○行全體股東之委任，處
    理國寶證券公司客戶與臺灣證券交易所股份有限公司（下稱臺灣證券交易所）間
    有關股款交割匯撥轉帳事務，本應盡善良管理人責任。民國八十七年十一月二十
    四日，被告甲○○明知處理客戶所開立活期存款取款憑條時，應於付款或轉帳前
    ，將該取款憑條上所載帳號、金額等資料，鍵入電腦作業系統，執行認證查明帳
    戶餘額是否足夠，再據以付款或轉帳，詎被告甲○○竟未詳加查明國寶證券公司
    受託買進股票客戶，其交割帳戶餘額及待交割股款是否入帳，即逕依國寶證券公
    司客戶交易清單所開具當日待交割股款之活期存款存款憑條，金額新臺幣（下同
    ）三億八千五百六十九萬八千八百四十七元，鍵入乙○○○○行存款電腦作業系
    統完成第四Ｚ000000000號帳戶（戶名國寶證券公司）存款記帳，使該
    帳戶貸方金額虛增，而被告丙○○亦未詳核轉帳存款記帳之真實性，僅憑被告甲○○送交之前揭活期存款存款憑條、存摺資料即行驗對核章，同日上午臺灣證券
    交易所股款交割結算截止前，甲○○因國寶證券公司帳戶內之存款仍然不足，經
    洽國寶證券公司重新開具活期存款取款憑條金額四億三千萬元，即登帳並填寫乙○○○○行「匯款申請書代收入傳票」一張，載明受款人：臺灣證交所股份有限
    公司、解款行：世華聯合商業銀行營業部、帳號00－0000－00000號
    ，再連同取款憑條一併送交被告丙○○覆核金額無訛後，於上開二文件上蓋用「
    轉帳訖」橢圓型章戮及主管章，完成轉帳匯款手續。嗣被告丙○○、甲○○明知
    乙○○○○行與國寶證券公司間並未簽訂透支契約，且臺中分行權宜授權墊款額
    度在一千萬元內，卻將四億三千萬元之匯款申請書傳真至該分行電匯課為憑，於
    同日上午十一時十四分五十五秒，轉帳匯款至臺灣證券交易所帳戶內，同日下午
    三時五十三分十六秒，再自國寶證券公司活期存款帳戶，轉帳匯出二千萬元至臺
    灣證券交易所之帳戶內；詎當日國寶證券公司受託買進「順大裕」、「中企」股
    票客戶，爆出鉅額違約交割四億七千九百萬餘元，經結算計代國寶證券公司溢墊
    股票交割款三億一千萬餘元，被告丙○○、甲○○共同違背任務而溢墊鉅款，嗣
    國寶證券公司受停業處分，致乙○○○○行短期內追討無門，足以生損害於該銀
    行全體股東，因認被告丙○○、甲○○共同涉有刑法第三百四十二條第一項背信
    罪嫌。
二、公訴意旨認被告丙○○、甲○○共同涉犯前開罪嫌，係以被告丙○○、甲○○就
    前開匯款過程業於臺中市調查站訊問及檢察官偵查時供述明確，並有乙○○○○
    行臺中分行之傳票一張、活期存款取款憑條、匯款申請書代收入傳票、轉帳支出
    傳票、帳戶明細表及國寶證券公司一銀劃撥客戶明細表等影本附卷可稽為其論據
    。訊據被告丙○○、甲○○均堅詞否認背信犯行，被告丙○○辯稱：本案係因被
    告甲○○疏未查明國寶證券公司之交割款項是否入帳，亦未將活期存款存款憑條
    送伊審核用印，即依國寶證券公司製作之活期存款存款憑條所載金額三億八千五
    百六十九萬八千八百四十七元，鍵入第一銀行存款電腦作業系統，完成國寶證券
    公司第四Ｚ000000000號帳戶存款記帳，造成該帳戶金額虛增。嗣被告
    甲○○於當日上午十一時許臺灣證券交易所交割截止前，製作「活期存款取款憑
    條」及「匯款申請書代收入傳票」時，又因工作繁雜，疏未再以電腦查對「交易
    客戶支出／扣帳明細表」，查明前鍵入之三億八千五百六十九萬八千八百四十七
    元款項是否確實匯入，即送交伊覆核，伊因「活期存款取款憑條」上電腦顯示國
    寶證券公司確有四億三千萬之存款，即蓋用「轉帳訖」章後，傳真至乙○○○○
    行臺中分行辦理匯款，詎因當日國寶證券公司受託買進「順大裕」、「中企」股
    票，爆出鉅額違約交割四億七千九百萬餘元，因被告甲○○於當日九時許先行鍵
    入之存款未補足，使乙○○○○行溢匯交割款三億一千餘萬元，伊主觀上並無意
    圖為自己或第三人不法之利益，或損害本人之利益而故意為違背任務之行為等語
    ；被告甲○○辯稱：本案轉帳匯款之正常程序，係國寶證券公司依乙○○○○行
    劃撥客戶明細表所列之客戶應交割金額，製作活期存款存款憑條，連同劃撥客戶
    明細表交予伊，伊乃先行以電腦查明各交易客戶之交割款是否匯入其交割專用帳
    戶，如已匯足，即鍵入國寶證券公司第四Ｚ000000000號帳戶，完成存
    款記帳，及至當日上午十一時臺灣證券交易所規定應交割結算截止前，再依國寶
    證券公司製作之活期存款取款憑條，登帳填製「匯款申請書代收入傳票」載明受
    款人臺灣證券交易所，解款銀行世華銀行營業部，帳戶00－0000－000
    00號，連同取款憑條一併呈被告丙○○覆核後，蓋用「轉帳訖」章，再傳真至
    乙○○○○行臺中分行，由分行逕行匯款，完成轉匯款手續，惟因伊在前開收付
    處之工作較為繁雜，為求時效，於作業習慣上，均於當日上午九時上班後，即先
    逕依國寶證券公司之製作之活期存款存款憑條，於未查明「支出／扣帳明細表」
    前，即依該活期存款存款憑條上之金額鍵入國寶證券公司前開帳戶，完成存款記
    帳，於當日上午十一時臺灣證券交易所交割結算時限，進行匯款轉帳前，再以電
    腦查明「支出／扣帳明細表」上，交割客戶應交割之款項是否匯入，即是否已後
    送轉帳成功，八十七年十一月二十四日上午，伊亦沿用前開作業習慣，將國寶證
    券公司製作之活期存款存款憑條所載金額鍵入其帳戶內，因當日工作繁雜，於同
    日上午十一時許臺灣證券交易所交割截止前，製作「活期存款取款憑條」及「匯
    款申請書代收入傳票」時，疏未再以電腦查對「交易客戶支出／扣帳明細表」，
    查明鍵入之款項是否確實匯入，即送交被告丙○○覆核，被告丙○○亦因疏忽，
    僅覆核活期存款取款憑條及匯款申請書代收入傳票金額是否相符，即蓋用「轉帳
    訖」章後，傳真至乙○○○○行臺中分行辦理匯款，詎因當日國寶證券公司受託
    買進「順大裕」、「中企」股票，爆出鉅額違約交割四億七千九百萬餘元，因被
    告於當日九時許先行鍵入之存款未補足，因而溢匯交割款三億一千萬餘元，伊純
    係因作業疏失致生本件糾紛，並無背信之犯意等語。
三、按犯罪事實應依證據認定之，無證據不得推定其犯罪事實；不能證明被告犯罪者
    ，應諭知無罪之判決，刑事訴訟法第一百五十四條、第三百零一條第一項分別定
    有明文。次按背信罪之成立，以處理他人事務之人，有圖自己或第三人得不法利
    益，或圖加損害於本人之意思，而故為違背其任務之行為為要件，如僅因處理事
    務怠於注意，致其事務生不良之影響，則為處理事務之過失問題，既非故意為違
    背任務之行為，自不負若何罪責，最高法院二十二年度上字第三五三七號著有判
    例參照。經查，乙○○○○行臺中分行派駐國寶證券公司收付處有關交割股款匯
    款程序係於客戶購入股票後，由該收付處將客戶股票交割款項代扣入國寶證券公
    司於乙○○○○行設立之專戶，再由國寶證券公司依電腦列帳連同「活期存款取
    款憑條」，由收付處扣款後，製作「匯款申請書代收入傳票」匯入臺灣證券交易
    所在世華銀行設立之帳戶辦理交割，臺灣證券交易所再將股票經由集保作業撥入
    客戶之帳戶內，本案係因被告甲○○在客戶款項尚未入帳前，即先依國寶證券公
    司之活期存款存款憑條，在國寶證券公司第四Ｚ000000000號帳戶內鍵
    入三億八千五百六十九萬八千八百四十七元之存款記帳，復於撥款匯入臺灣證券
    交易所在世華銀行設立之帳戶前，未再行查證前開款項是否確實入帳扣款，即依
    國寶證券公司之活期存款取款憑條製作「匯款申請書代收入傳票」，被告丙○○
    亦未經詳實查證即行匯款，造成溢付款項之結果乙情，業據證人即乙○○○○行
    指派到庭作證之劉國梅於本院審理時證述明確，並有國寶證券股份有限公司一銀
    劃撥客戶明細表、乙○○○○行活期存款存款憑條、活期存款取款憑條、支出／
    扣帳明細表及匯款申請書代收入傳票附卷可稽，堪信為真實。被告丙○○、甲○○於轉帳匯款前疏未再行查證核對客戶交割股款是否確實入帳扣款，即將款項匯
    入臺灣證券交易所在世華銀行所開立之帳號00－0000－00000號帳戶
    ，嗣因當日國寶證券公司受託買進「順大裕」、「中企」之股票客戶，爆出鉅額
    違約交割四億七千九百萬餘元，致乙○○○○行溢付股票交割款三億一千萬餘元
    ，容有處理事務之過失，然究與處理他人事務之人，有圖自己或第三人得不法利
    益，或圖加損害於本人之意思，而故為違背其任務之行為不同，本案既無任何證
    據足資證明被告丙○○、甲○○有為自己或第三人不法之利益或損害本人利益之
    意圖，要難以被告丙○○、甲○○前開溢付款項之結果，致生損害於乙○○○○
    行之財產即遽以刑法第三百四十二條第一項背信罪相繩，此外，復查無其他積極
    證據足資證明被告丙○○、甲○○有何公訴人所指之背信行為，核屬不能證明被
    告丙○○、甲○○犯罪，均應諭知無罪之判決。
據上論斷，應依刑事訴訟法第三百零一條第一項，判決如主文。
中      華      民      國      八十九      年    四    月      十一    日
                法  官  陳  得  利
右正本證明與原本無異。
如不服本判決，應於判決送達後十日內，向本院提出上訴狀。
                                    書記官
中      華      民      國      八十九      年    四    月      十一    日


司法院資訊處製作；財團法人民間司法改革基金會備份。
